【裁判字號】    99,台上,2575
【裁判日期】    990429
【裁判案由】    常業詐欺
【裁判全文】
最高法院刑事判決            九十九年度台上字第二五七五號
上  訴  人  甲○○
選任辯護人  劉衡慶律師
            李之聖律師
上列上訴人因常業詐欺案件，不服台灣高等法院中華民國九十八
年十二月二十二日第二審判決（九十八年度上重訴字第六四號，
起訴案號：台灣台北地方法院檢察署九十七年度偵緝字第一一三
九、一一四０號），提起上訴，本院判決如下：
  主  文
原判決撤銷，發回台灣高等法院。
  理  由
本件原判決認定上訴人甲○○有原判決事實欄二（即原判決附表
二）所載之常業詐欺犯行，因而撤銷第一審法院不當之科刑判決
，改判仍依修正前刑法第三百四十條、第五十五條後段關於牽連
犯，及刑法第二百十六條、第二百十條、第二百十一條之規定，
從一重論處上訴人共同以犯詐欺為常業罪刑（處有期徒刑二年）
，並為相關之沒收宣告，固非無見。
惟按刑事訴訟法第一百五十九條第一項規定：被告以外之人於審
判外之言詞或書面陳述，除法律有規定者外，不得作為證據。故
有罪判決如以被告以外之人於審判外之言詞或書面陳述，為認定
犯罪事實之依據時，自應審查上開審判外之言詞或書面陳述具有
證據能力之理由，始為適法。又民國九十二年二月六日增訂公布
之刑事訴訟法施行法第七條之三規定：「中華民國九十二年一月
十四日修正通過之刑事訴訟法施行前，已繫屬於各級法院之案件
，其以後之訴訟程序，應依修正刑事訴訟法終結之。但修正刑事
訴訟法施行前已依法定程序進行之訴訟程序，其效力不受影響」
。係本諸舊程序用舊法，新程序始用新法之一般訴訟法則之適用
。是以修正刑事訴訟法施行前，已繫屬於各級法院之案件，於新
法施行後，應依修正後之程序終結之，僅修正刑事訴訟法施行前
已依法踐行之訴訟程序（包含相關證據法則之適用），基於法的
安定性，及避免程序之勞費，其效力不受影響。本件原判決係以
證人曾意倍、陳淑華、陳淑芬、張心芳等人於九十二年二月二十
日於法務部調查局台北市調查處之供述為其犯罪之部分論據（見
原判決第九頁）。但上訴人於偵查中因傳、拘無著，由台灣台北
地方法院檢察署於九十二年六月二十五日發布通緝，於九十七年
五月二十八日緝獲後始予起訴。是第一審法院審理時，已在九十
二年九月一日刑事訴訟法修正公布施行之後，已無從依舊法之規
定踐行其訴訟程序，當無刑事訴訟法施行法第七條之三但書規定
之適用。原審未依刑事訴訟法第一百五十九條之一第二項、第一
百五十九條之二、第一百五十九條之三、第一百五十九條之五之
規定，說明上開審判外之陳述具有證據能力之憑據，揆諸首揭說
明，自難謂為適法。(二)、共同正犯之成立，除共同實行犯罪行為
者外，其就他人之行為負共同之責任者，以有意思之聯絡為要件
。而意思之聯絡固不限於事先有所謀議，即僅於行為當時有共同
犯意之聯絡者，亦屬之，且其表示方法亦不以明示通謀為必要，
即相互間有默示之合致，亦無不可。若事先並未合謀，實行犯罪
之際，又係出於行為者獨立之意思，即不負共同正犯之責任。本
件原判決論處上訴人與前配偶林青樺與孔令武（兩人均經通緝中
），共同以犯詐欺為常業罪刑，無非以林青樺、孔令武之供述為
其犯罪之部分論據。但孔令武於其被訴常業詐欺案件偵、審中只
供述其以偽造公文書及私文書之手法，向陳彩雲等人行詐等情（
見原判決第六頁）。林青樺於法務部調查局台北市調查處調查時
亦只供稱：上訴人有從事銷售國宅承購權業務，經手約六十戶等
語。而被害人曾意倍等人指稱：上訴人以孔令武與軍方及台北市
松山新城重建委員會關係良好，可透過該特殊管道，向擁有松山
新城國宅建地違建戶、違占戶之具有優先承購資格者，取得購屋
權利，因而陸續將款項交付上訴人等情（見原判決第十頁第六行
起，第九頁至第十三頁）。上開孔令武只自承其有常業詐欺之犯
行，就其與上訴人之間如何具有犯意之聯絡與行為之負擔，並無
一語涉及。而林青樺及被害人曾意倍等人所證各情，亦未敘及上
訴人有與孔令武、林青樺有共同常業詐欺之犯行。原審未就上訴
人與孔令武、林青樺之間就上開犯罪之實行，如何於事先謀議，
或行為自何時起有共同犯意之聯絡，敘明其所憑之依據，亦未釐
清上訴人之詐欺行為是否出於一己之獨立意思而為之，遽而認定
上訴人與孔令武、林青樺為常業詐欺罪之共同正犯，自嫌理由欠
備。上訴意旨指摘原判決不當，非全無理由，應認有撤銷發回更
審之原因。至原判決理由四不另為無罪之諭知部分，因公訴人認
與前揭論罪科刑部分為實質一罪，基於審判不可分原則，爰一併
發回，附此敘明。
據上論結，應依刑事訴訟法第三百九十七條、第四百零一條，判
決如主文。
中    華    民    國  九十九  年    四    月  二十九  日
                      最高法院刑事第五庭
                          審判長法官  陳  正  庸
                                法官  林  秀  夫
                                法官  宋      祺
                                法官  陳  祐  治
                                法官  林  瑞  斌
本件正本證明與原本無異
                                      書  記  官
中    華    民    國  九十九  年    五    月    四    日
                                                      K

司法院資訊處製作；財團法人民間司法改革基金會備份。
